【裁判字號】    98,易,457
【裁判日期】    980624
【裁判案由】    詐欺
【裁判全文】
臺灣臺北地方法院刑事判決               98年度易字第457號
公  訴  人  臺灣臺北地方法院檢察署檢察官
被      告  乙○○
上列被告因詐欺案件，經檢察官提起公訴（98年度偵緝字第373
、374號），本院判決如下：
    主  文
乙○○共同意圖為自己不法之所有，以詐術使人將本人之物交付
，累犯，處有期徒刑柒月。又幫助共同意圖為自己不法之所有，
以詐術使人將本人之物交付，累犯，處有期徒刑肆月。應執行有
期徒刑拾月。
    事  實
一、乙○○於民國83、84年間，因違反肅清煙毒條例案件，分別
    於84年5月11日、同年8月11日經臺灣高等法院以84年度上訴
    字第2102號、第3936號判處有期徒刑3年2月、2年2月確定，
    嗣定應執行有期徒刑4年6月，另於84年間因違反肅清煙毒條
    例案件，經本院於84年11月30日以84年度訴字第2272號判處
    有期徒刑3年4月確定；上開各罪接續執行，經入監執行，於
    87 年10月6日因縮短刑期假釋出監，復經撤銷假釋執行殘刑
    4 年4月又13日；嗣於92年間，復因贓物、偽造文書等案件
    ，分別於92年7月8日、同年9月30日經本院及臺灣士林地方
    法院以92年度易字第1152號、92年度簡字第216號各判處有
    期徒刑4月，經臺灣士林地方法院以95年度聲字第570號裁定
    定其應執行有期徒刑7月，與上開殘刑接續執行，於96年5月
    31日縮刑期滿執行完畢。詎仍不知悔改，明知一般人並無開
    立金融帳戶之困難，且於政府大力宣導下，當知若任意將自
    己之銀行帳戶交與他人使用，可能因此供不法詐騙集團向他
    人詐騙入款所用，仍基於幫助他人犯詐欺罪之故意，明知真
    實姓名年籍均不詳之綽號「小張」成年男子係詐騙集團成員
    ，猶於97年9月15日與「小張」男子，共同至臺北富邦銀行
    松南分行，以自己之名義申請開立000000000000號帳戶（下
    稱富邦銀行帳戶），且於當日取得上開帳戶之存摺、金融卡
    後立即交付予「小張」，並告知「小張」該金融卡之密碼。
    詎「小張」男子取得乙○○所有富邦銀行帳戶之存摺、提款
    卡及提款卡密碼後，其所屬之詐騙集團即持以利用而為下列
    不法犯行：
  (一)該詐騙集團之某成員先於97年8月28日上午9時20分許撥打丁○○之電話，在電話中向丁○○自稱係「高雄地檢署楊慶瑞
    檢察官」，並佯稱：有抓到詐騙集團成員，並查到該成員之
    銀行戶頭內款項係由一名綽號「阿龍」之人領走，你就是「
    阿龍」云云，接著該詐欺集團某成員又再撥打丁○○之電話
    ，在電話中復自稱是「台中地檢署王清杰檢察官」，再向丁○○佯稱：要將所有的錢匯入監管帳戶，否則會有刑事責任
    云云。致丁○○陷於錯誤，自同日（8月28日）起至97年9月
    22 日止，依該詐騙集團成員之電話指示共匯款五次合計234
    萬元至指定之各帳戶。其中一筆新台幣（下同）50萬元於97
    年9月17日中午12時5分匯入乙○○上開富邦銀行帳戶。該詐
    騙集團確認有收到丁○○所匯入之該50萬元款項後，復指示
    「小張」男子會同乙○○共同提款。而乙○○明知其帳戶內
    之該筆不明匯入款50萬元係集團之不法詐騙所得，猶依「小
    張」男子之指示，於同日中午12時27分許，與「小張」共同
    前往上開開戶銀行，由乙○○持該帳戶之存摺、印鑑章，親
    自在櫃將50萬元全數提領，交予「小張」。
  (二)該詐騙集團之成員，復於97年9月17日下午7時30分許至8時
    許間，分別撥打丙○○、戊○○、甲○之電話，以附表編號
    1至編號3所示之詐騙方式，致丙○○、戊○○、甲○陷於錯
    誤，而分別於如附表所示時間，依詐騙集團之成員電話中之
    指示，以至ＡＴＭ轉帳方將如附表所示之款項分別轉帳進入
    乙○○上開富邦銀行帳戶帳戶，均旋遭詐騙集團成員持乙○○上開帳戶之提款卡提領一空。
  (三)嗣丙○○、戊○○、甲○及丁○○陸續發覺受騙，先後報警
    處理，始查悉上情。
二、案經丙○○、戊○○、甲○訴由臺北市政府警察局信義分局
    ，丁○○訴由彰化縣警察局彰化分局，報請臺灣臺北地方法
    院檢察署檢察官偵查起訴。
    理  由
一、本件認定事實所引用之本件卷內所有卷證資料，並無證據證
    明係公務員違背法定程序所取得，被告於本院審理時迄至言
    詞辯論終結時止，亦未提出異議，故均得引為本案證據，合
    先說明。
二、訊據被告乙○○對於上開富邦銀行帳戶開設之過程，及如何
    將存摺、提款卡及密碼交予真實姓名年籍不詳之成年男子「
    小張」使用，及被害人丙○○、戊○○、甲○、丁○○於如
    附表所示時間受詐騙集團詐騙，將如附表所示之財物匯入上
    開帳戶，再由其將丁○○所匯50萬元款項全數提領，及其他
    被害人丙○○、戊○○、甲○所匯款項由他人持提款卡提領
    等事實，固均坦認不諱。惟否認有何詐欺犯行；辯稱：是喝
    酒認識的朋友，「小張」說要作土地買賣逃漏稅，叫伊帳戶
    借他使用，「小張」可以帶伊去上班領薪水，伊雖有懷疑，
    但還是借「小張」，後來「小張」還叫伊去銀行領錢，伊有
    問「小張」是誰匯款進來的才去領錢，至於後面提款卡提領
    部分，伊不知道，不是伊去詐欺被害人的，伊也沒有分到錢
    云云。
三、經查：
  (一)被告有於97年9月15日與「小張」之不明男子，共同至臺北
    富邦銀行松南分行，由被告以自己之名義申請開立00000000
    0000號帳戶，並於當日開戶完畢，領得存摺、提款卡後即交
    予「小張」，且有一併將提款卡密碼告知「小張」等情，業
    據被告於本院審理時供述明確，復有被告上開帳戶開戶資料
    、歷史交易明細表、印鑑卡及非帳務交易明細表等件在卷可
    稽（見偵字第3021號卷第15-21頁、本院卷第51頁）。又被
    害人丁○○、丙○○、戊○○、甲○等四人有遭詐騙集團成
    員以如事實欄及附表所示之方法詐騙，分別將如事實欄及附
    表所示之金錢匯入被告上開富邦銀行帳戶等情，亦據被害人
    丁○○等四人於警詢中指訴甚詳，並有被害人丙○○、戊○○、甲○等所提出之自動櫃員機交易明細表、被害人丁○○
    提出之匯款申請書、被告之台北富邦銀行帳戶對帳單影本等
    件在卷可憑（見27296號偵卷第5、12、24頁、3021號偵卷第
    8 、16頁），足認被告前開帳戶確供作詐騙集團向被害人等
    詐騙金錢所用至明。
  (二)被告雖辯稱不知「小張」是詐騙集團，也不是伊打電話騙被
    害人的云云。然被告係年近40歲之成年男子，自有相當社會
    經驗，當明知一般人並無開立金融帳戶之困難，且現今社會
    上詐騙集團猖獗，詐騙事件亦層出不窮，其竟任意依他人指
    示至銀行開戶，且其亦不知「小張」之真實姓名及來歷，即
    於開戶完畢後迅將存摺、提款卡交予「小張」持有，且一併
    將提款卡密碼告知「小張」，自異於常情，其於本院庭訊時
    亦承稱開戶時即有懷疑「小張」係詐騙集團等語（見本院卷
    第59頁正面），被告猶空言辯稱不知「小張」男子係詐騙集
    團成員云云，自難採信。再被告所有上開富邦銀行帳戶之存
    摺、提款卡、密碼，衡情均屬於個人經常使用之理財工具，
    且攸關帳戶所有人之社會交易信用度，依日常生活經驗、知
    識，常人均可判斷此係屬於個人重要物品，當妥為保管，不
    可能交由他人任意使用，況金融帳戶作為個人理財工具，申
    請開設並無任何特殊之限制，一般民眾皆得以存入最低開戶
    金額之方式申請取得，且同一人均得在不同之金融機構申請
    數個存款帳戶使用，乃眾所週知之事實，苟見不詳人士向他
    人蒐集金融帳戶使用，當已可懷疑係供不法用途使用。被告
    自承上開帳戶開戶所需1000元資金係由「小張」男子提供（
    見本院卷第41頁正面），且係「小張男子」陪同被告前往開
    戶，應知任何人既能輕易向金融機構開戶，如帳戶非供不法
    使用，何需要求被告提供帳戶，況被告係具社會經驗之成年
    人，對於金融機構開戶之資格並無特殊限制，任何人均隨時
    可申請存款帳戶使用，應無不知之理，而被告於本院訊問時
    亦坦認其不知綽號「小張」之人之真實姓名年籍，有懷疑可
    能被拿去做不正利用等語（見本院卷第40頁背面），竟仍將
    上開帳戶存摺、提款卡、密碼交予他人，任其使用，致如前
    述之被害人四人遭詐騙集團詐騙匯款，被告有幫助詐欺集團
    利用其金融帳戶實施詐欺取財犯行之故意及行為甚明。
  (三)又被告與「小張」一同前往銀行，依「小張」指示，親自提
    領被害人丁○○匯入其所有上開富邦銀行帳戶之50萬元，並
    將取得之款項交付予「小張」一節，業據被告供承在卷。雖
    被告另辯稱因為「小張」說他們公司是作房地產的需要逃漏
    稅，需要借我的戶頭云云，然如前述，任何人並無開立金融
    帳戶的困難，且近年來詐騙集團猖獗，民眾受騙案件層出不
    窮，政府亦再三宣導民眾拒絕提供帳戶作為犯罪工具，衡情
    被告在領取帳戶內不明款項時應更為謹慎小心才是，竟仍「
    小張」不明男子之指示下，領取帳戶內之不明匯入鉅款，實
    難諉為不知與詐欺集團有關，被告上開辯解，乃避重就輕卸
    責之詞，不足憑採。又被告雖辯稱其於領完錢後也覺得不對
    ，於第二天即9月18日有到銀行要取消該帳戶，但銀行不讓
    伊辦理云云，惟自被告於本院所陳：「（你何時又再去銀行
    辦手續？）應該是9月18日，因為9月17日領完錢之後到晚上
    我越想越不對，打電話也找不到小張，所以在隔天9月18 日
    我就去銀行辦理取消帳戶，但銀行就對我說已經是警示戶，
    要我自己去警察局作筆錄，然後我就回去了。」、「（9 月
    18日離開銀行以後，有無自己去找警察？）沒有，因為我不
    知道去那裡找，找誰。」、「（銀行在9月18日對你說是警
    示帳戶，你有沒有問他為什麼？）有。銀行對我說我這個帳
    戶已經被詐欺集團使用了。」、「（9月18日你就是去開戶
    銀行辦理嗎？）是的。」（見本院卷第41頁背面）等節以觀
    ，衡情一般人在驚覺自己帳戶於不知情之情況下遭利用為犯
    罪工具，為求自清，當應立即向警察局求助並處理，焉有可
    能如被告所述，其在知道該事後，仍自行返家且置之不理？
    被告上開所辯甚違常情，自難採信。況本院再向本件開戶銀
    行之臺北富邦銀行松南分行函詢被告上開所辯是否真有此事
    ，經該行回覆本院稱：「因時間已久遠，無法查證。依銀行
    的作法，存戶的帳戶被列為警示戶，存戶如果來臨櫃辦理，
    照實際情形會打電話通知警方。我們不會讓客戶結清帳戶，
    會把這些款項轉掛在冒開戶的帳上，日後要返還給被害人」
    ，有該行98年5月18日北富銀松南字第980058-01號函1份在
    卷可稽（見本院卷第52頁），是依本件開戶行之作法，若被
    告真有於9月18日至銀行辦手續，銀行方面應會通知警方到
    場。且實務上亦甚常見提供人頭帳戶予詐騙集團使用之犯罪
    人因再至銀行辦理手續，經銀行行員查知已列為警示帳戶，
    即立刻暗中通知警方到場處理，以此方法而查獲不法之人頭
    帳戶者，焉有可能如被告所辯銀行在告知其已列警示帳戶之
    情形下，猶不為任何積極處理，且任意讓其離去之可能？被
    告所辯：真的不知道「小張」是詐騙集團，領錢的晚上才覺
    得有異，第2天有到銀行要取消帳戶一節，即非事實，係脫
    罪之詞，不足採信。
  (四)按正犯、從犯之區別，係以其主觀之犯意及客觀之犯行為標
    準，凡以自己犯罪之意思而參與犯罪，無論其所參與者是否
    犯罪構成要件之行為，皆為正犯，其以幫助他人犯罪之意思
    而參與犯罪，其所參與者，苟係犯罪構成要件之行為，亦為
    正犯，必以幫助他人犯罪之意思而參與犯罪，其所參與者又
    為犯罪構成要件以外之行為，始為從犯（最高法院84年度台
    上字第5647號、88年度台上字第2633號判決要旨參照）。經
    查：被告提供上開富邦銀行帳戶予「小張」男子所屬之詐騙
    集團使用，雖無證據證明被告本人即係該詐騙集團成員之一
    ，亦無直接證據足以證明被告有親自參與以電話詐騙本案被
    害人四人之行為，故就其提供帳戶予該詐騙集團使用之行為
    ，僅認其提供帳戶之行為，主觀上乃係出於幫助他人犯詐欺
    罪之故意而為。惟就事實一(一)部分，被告明知其上開富邦銀
    行帳戶內之50萬元款項，係被害人丁○○遭「小張」男子所
    屬詐騙集團成員詐騙而匯入，係該集團之不法所得，仍依「
    小張」之指示親自臨櫃辦理提領現金，並交付予詐騙集團成
    員之「小張」持有，其所為自已達參與構成要件行為之程度
    ，而非僅提供帳戶供使用而已，參前之說明，被告此部分所
    為應與該詐騙集團之成員間論以共同正犯。至事實一(二)部分
    （即附表所示之被害人丙○○、戊○○、甲○部分），因被
    告參與之程度僅係提供帳戶予該集團使用，尚無積極事證足
    以證明被告有為此部分行為以外之積極參與或為其他構成要
    件行為，故被告僅提供帳戶使附表所示被害人三人匯款之行
    為，充其量僅足認定係詐欺取財犯罪構成要件以外之幫助行
    為，尚難遽認與該詐騙集團成員間有何共同犯罪之犯意聯絡
    ，或有何參與或分擔詐欺之犯行，故就事實一(二)部分仍論被
    告僅係幫助犯，併說明之。
  (五)綜上所述，被告辯解並不足採，本件事證已臻明確，被告上
    開犯行，均堪認定，應依法論科。
四、核被告所為，就事實一(一)部分係犯刑法第339條第1項之詐欺
    取財罪，就事實一(二)部分係犯刑法第30條第1項、第339條第
    1項之幫助詐欺取財罪。又被告就雖係以幫助他人犯詐欺罪
    之故意而參與事實一(一)部分之犯罪，惟因其所為已達構成要
    件參與之程度，已如前述，故就事實一(一)部分，被告與「小
    張」及詐欺集團成員間均為共同正犯。又就事實一(二)部分，
    被告所為僅係幫助犯，理由已詳如上述，公訴人未察，以被
    告此部分所為亦應論以刑法第339條第1項之詐欺罪正犯，尚
    有誤會，應予更正。又就被告所犯事實一(二)部分之幫助詐欺
    罪部分，本件詐騙集團成員除有人出面向被告收取存摺外，
    另有人撥打電話對被害人三人施詐、出面領取款項，而有分
    工合作之情形，足認至少有多人共同施用詐術，該等詐騙集
    團成員應屬詐欺罪之共同正犯。又被告所犯上開幫助詐欺罪
    ，爰依刑法第30條第2項規定按正犯之刑減輕之。被告上開
    二罪，應分論併罰。又被告有如事實欄所述之前案暨執行完
    畢情形，有臺灣高等法院被告前科記錄表在卷可查，其於受
    有期徒刑之執行完畢5年內故意再犯本件有期徒刑以上之二
    罪，均為累犯，均應依刑法第47條第1項規定加重其刑，且
    就前揭幫助犯減輕其刑部分先加後減之。爰審酌被告品行、
    提供上開帳戶供詐欺集團成員使用，助長詐騙財產犯罪之風
    氣，致本件被害人受騙而匯款，更明知為詐欺所得款項而仍
    依集團成員指示提領一空，造成被害人損失甚鉅，且使執法
    人員難以追查該詐騙集團之真實身分，所為實屬不該，且未
    坦認全部犯行，犯後態度並非良好等一切情狀，分別量處如
    主文所示之刑，並定其應執行之刑。
據上論斷，依刑事訴訟法第299條第1項前段，刑法第28條、第30
條、第339條第1項、第47條第1項、第51條第5款，刑法施行法第
1條之1，判決如主文。
本案經檢察官蔡立文到庭執行職務。
中    華    民    國    98    年    6     月    24    日
                  刑事第十五庭  審判長法  官  廖紋妤
                                      法  官  吳麗英
                                      法  官  孫惠琳
上正本證明與原本無異。
如不服本判決應於收受送達後10日內向本院提出上訴書狀，並應
敘述具體理由；其未敘述上訴理由者，應於上訴期間屆滿後20日
內向本院補提理由書（均須按他造當事人之人數附繕本）「切勿
逕送上級法院」。告訴人或被害人如對於本判決不服者，應具備
理由請求檢察官上訴，其上訴期間之計算係以檢察官收受判決正
本之日期為準。
                                      書記官  郭錦賢
中    華    民    國    98    年    6     月    29    日
中華民國刑法第339條
（普通詐欺罪）
意圖為自己或第三人不法之所有，以詐術使人將本人或第三人之物交付者
，處 5 年以下有期徒刑、拘役或科或併科 1 千元以下罰金。
以前項方法得財產上不法之利益或使第三人得之者，亦同。
前二項之未遂犯罰之。
中華民國刑法第30條
（幫助犯及其處罰）
幫助他人實行犯罪行為者，為幫助犯。雖他人不知幫助之情者，亦同。
幫助犯之處罰，得按正犯之刑減輕之。
附表
┌──┬────┬───┬───────┬────┬──┐
│編號│犯罪時間│被害人│   詐騙理由   │匯款時間│金額│
├──┼────┼───┼───────┼────┼──┤
│ 1  │97年9月 │丙○○│於東森購物購物│97年9月 │2萬 │
│    │17日下午│      │之資料填寫錯誤│17 日下 │9985│
│    │8時許   │      │需要變更，須至│午8時21 │元  │
│    │        │      │自動提款機前取│分      │    │
│    │        │      │消該錯誤      │        │    │
├──┼────┼───┼───────┼────┼──┤
│ 2  │97年9月 │戊○○│付款方式誤勾選│97年9月 │3142│
│    │17日下午│      │為分期，須至自│17日下午│元  │
│    │7時30分 │      │動提款機前取消│8時11分 │    │
│    │        │      │該錯誤        │        │    │
├──┼────┼───┼───────┼────┼──┤
│ 3  │97年9月 │甲○  │網路購物時簽錯│97年9月 │5998│
│    │17日下午│      │簽帳單，導致帳│17日下午│元  │
│    │7時30分 │      │戶多扣款項，可│8時5分  │    │
│    │        │      │退費，須至自動│        │    │
│    │        │      │提款機前操作  │        │    │
└──┴────┴───┴───────┴────┴──┘


司法院資訊處製作；財團法人民間司法改革基金會備份。
